臺灣雲林地方法院刑事判決
110年度訴字第688號
公  訴  人  臺灣雲林地方檢察署檢察官
被      告  廖昱綸



上列被告因詐欺案件，經檢察官提起公訴（110年度偵緝字第271
號），被告於準備程序進行中，就被訴事實為有罪之陳述，本院
合議庭裁定由受命法官獨任進行簡式審判程序，判決如下：
    主  文
廖昱綸犯三人以上共同詐欺取財未遂罪，處有期徒刑陸月。
扣案之蘋果廠牌行動電話壹支（含門號0000000000號SIM卡壹張
）沒收之；應追徵不能沒收之犯罪所得價額新臺幣壹仟元。
    事  實
一、廖昱綸基於參與犯罪組織之犯意，於民國110年3月29日某時
    許，透過暱稱「Cheng」之真實姓名年籍均不詳之成年人介
    紹，加入、參與「Cheng」及通訊軟體Telegram年籍不詳、
    暱稱「總代理」、真實姓名年籍均不詳之成年人及其他成員
    組成，3人以上以實施詐術為手段及最重本刑逾5年有期徒刑
    之刑之罪（洗錢罪），所組成具有持續性、牟利性之有結構
    性組織之詐欺集團（下稱本案詐欺集團）擔任車手，負責依
    「總代理」指示取款。緣本案詐欺集團不詳成員，於110年3月
    29日10時許，冒用健保局及警察局之名義致電給黃裕舜，向
    其佯稱：你的帳戶涉嫌案件，須依指示處理云云，致黃裕舜
    陷於錯誤，依該詐騙集團成員指示，提領新臺幣（下同）20
    萬元放置於本案詐欺集團成員指定之地點，並遭本案詐欺集
    團不詳成員取走（此部分事實並非本案起訴範圍）。廖昱綸
    與「Cheng」、「總代理」及本案詐欺集團其他成員，共同
    意圖為自己不法之所有，基於3人以上共同詐欺取財之犯意聯
    絡，由本案詐欺集團不詳成員於同110年4月1日再次聯繫黃
    裕舜，繼續對其施加上開詐術，要求其提領現金交付給指定
    之人即廖昱綸，惟黃裕舜發覺有異而報警處理，並配合警方
    偵辦，仍依對方指示提領22萬元。廖昱綸則持用行動電話1
    支（蘋果廠牌，含門號0000000000號SIM卡1張，下稱本案行
    動電話）與「總代理」聯繫，並依「總代理」之指示，先於
    同日7時30分許，在桃園市○○區○○○街000號外拿取放置於菸
    盒內之現金3500元，再搭乘高鐵抵達雲林，並於同日13時許
    ，至黃裕舜位於雲林縣斗六市之住處外監控黃裕舜動向並等
    候行動，惟廖昱綸遲未收到指示，「總代理」向其表示可先
    離開現場，廖昱綸乃未取款即離開現場而未遂，惟旋於同日
    15時45分許，在雲林縣斗六市火車站，遭埋伏蒐證之警方查
    獲並扣得本案行動電話。
二、案經黃裕舜訴由雲林縣警察局斗六分局報告臺灣雲林地方檢
    察署檢察官偵查起訴。
    理  由
壹、程序部分：
一、本件被告廖昱綸所犯均為死刑、無期徒刑、最輕本刑為3年
    以上有期徒刑以外之罪，亦非屬高等法院管轄之第一審案件
    ，其於準備程序進行中，先就被訴事實為有罪之陳述，經本
    院告知簡式審判程序之旨，並聽取當事人之意見後，本院合
    議庭裁定依刑事訴訟法第273條之1規定，由受命法官獨任進
    行簡式審判程序，是本案之證據調查，依刑事訴訟法第273
    條之2規定，不受同法第159條第1項、第161條之2、第161條
    之3、第163條之1及第164條至第170條規定之限制，合先敘
    明。
二、按組織犯罪防制條例第12條第1項中段規定：「訊問證人之
    筆錄，以在檢察官或法官面前作成，並經踐行刑事訴訟法所
    定訊問證人之程序者為限，始得採為證據。」以立法明文排
    除被告以外之人於檢察事務官、司法警察官或司法警察調查
    中所為之陳述，得適用刑事訴訟法第159條之2、第159條之3
    及第159條之5等規定。此為刑事訴訟關於證據能力之特別規
    定，較諸刑事訴訟法證據章有關傳聞法則之規定嚴謹，且組
    織犯罪防制條例經修正，並未修正上開規定，自應優先適用
    （最高法院109年度台上字第2484號判決意旨參照）。查證
    人即告訴人黃裕舜於警詢之陳述，依前揭規定及說明，於被
    告所犯違反組織犯罪防制條例之罪（詳後述），不具證據能
    力，僅引為被告所犯加重詐欺取財未遂罪之證據，應予指明
    。　　
貳、實體部分：
一、上開犯罪事實，業據被告於警詢、偵訊、本院準備程序及簡
    式審判程序中均坦承不諱（見警卷第1至4頁反面；偵緝卷第
    33至37頁；本院卷第38至43頁、第49至50頁），核與告訴人
    之指述情節大致相符（見警卷第5至10頁反面），並有雲林
    縣警察局斗六分局斗六派出所受理各類案件紀錄表、內政部
    警政署反詐騙諮詢專線紀錄表、告訴人之存摺封面及內頁影
    本、自願受搜索同意書、雲林縣警察局斗六分局搜索扣押筆
    錄暨扣押物品目錄表、扣押物品收據、扣案手機之通話及對
    話紀錄翻拍照片各1份、被告之照片1張、現場照片3張、監
    視器影像擷取畫面17張（見警卷第11至20頁、第22至30頁、
    第34至40頁）在卷可稽，復有扣案之本案行動電話可證，綜
    上，被告上開任意性自白核與事實相符，自可採為論罪科刑
    之依據。本件事證已臻明確，被告犯行洵堪認定，應依法論
    科。　
二、論罪科刑：
　㈠核被告所為，係犯組織犯罪防制條例第3條第1項後段之參與
    犯罪組織罪及刑法第339條之4第2項、第1項第2款之3人以上
    共同詐欺取財未遂罪。起訴意旨雖未認定被告涉犯參與犯罪
    組織罪名，惟起訴書犯罪事實欄已載明被告加入本案詐欺集
    團之行為，自屬於起訴範圍，公訴檢察官並已當庭補充此罪
    名（見本院卷第42頁），無礙被告之訴訟防禦權。
　㈡公訴意旨雖主張被告另符合刑法第339條之4第2項、第1項第1
    款冒用政府機關及公務員名義之加重要件云云，惟被告堅詞
    否認此情，辯稱：我不知道本案詐欺集團詐欺方式，也沒有
    說要拿假公文或者要冒充公務員身分，只叫我去提款，我也
    沒聽本案詐欺集團的成員說過本案詐欺集團的詐欺方式等語
    （見本院卷第41至42頁），本院考量被告並非本案詐欺集團
    之機房成員，對於本案詐欺集團所施用詐術為何，應難明確
    知悉，檢察官並未提出積極證據證明被告對於本案詐欺集團
    所施用之詐術包含冒用公務員之名義一事，有所預見，是公
    訴意旨此部分認定，應有誤會，惟此僅係加重條件之減縮，
    尚無庸變更起訴法條（可參閱臺灣高等法院110年度上訴字
    第3383號判決意旨）。
　㈢被告上開犯行，與「Cheng」、「總代理」及本案詐欺集團其
    他成員具有犯意聯絡及行為分擔，應依刑法第28條規定論以
    共同正犯。
　㈣按行為人於參與詐欺犯罪組織期間，先後多次為加重詐欺之
    行為，因參與犯罪組織為繼續犯，直至該犯罪組織解散或其
    脫離犯罪組織時，其參與犯行始告終結。足認參與犯罪組織
    與其後多次加重詐欺之行為，皆有重疊競合，然因行為人參
    與犯罪組織之行為，係侵害同一社會法益，應評價為單純一
    罪，而祇僅就「該案中」與參與犯罪組織罪時間較為密切之
    首次加重詐欺犯行，依想像競合犯之規定，從一重論以加重
    詐欺罪，至於首次以外之其他加重詐欺犯行，則單獨論處罪
    刑，以避免重複評價。惟行為人參與同一詐欺集團之多次加
    重詐欺行為，或因部分發覺在後，或因偵查階段之進度有別
    ，每肇致先後起訴，而分由不同法官（院）審理，為俾法院
    審理範圍及事實認定之明確，應以數案中「最先繫屬於法院
    之案件」為準，以該案件中之「首次」加重詐欺犯行與參與
    犯罪組織罪，依想像競合犯規定從一重處斷。縱該首次犯行
    並非「事實上之首次」，亦因參與犯罪組織之繼續行為，已
    為該案中之首次犯行所包攝，該參與犯罪組織行為之評價已
    獲滿足，而不再於他次加重詐欺犯行重複評價（最高法院11
    1年度台上字第3180號判決意旨參照）。準此，因查無被告
    參與本案詐欺集團後，有比本案更早繫屬於法院之加重詐欺
    犯行，是被告所犯參與犯罪組織罪、3人以上共同詐欺取財
    未遂罪，應依想像競合之規定，從一重之3人以上共同詐欺
    取財未遂罪處斷。
　㈤按想像競合犯之處斷刑，本質上係「刑之合併」。其所謂從
    一重處斷，乃將想像競合犯組成之評價上數罪，合併為科刑
    一罪，其所對應之刑罰，亦合併其評價上數罪之數法定刑，
    而為一個處斷刑。易言之，想像競合犯侵害數法益者皆成立
    犯罪，論罪時必須輕、重罪併舉論述，同時宣告所犯各罪名
    ，包括各罪有無加重、減免其刑之情形，亦應說明論列，量
    刑時併衡酌輕罪部分量刑事由，評價始為充足，然後依刑法
    第55條前段規定「從一重處斷」，非謂對於其餘各罪可置而
    不論。因此，法院決定處斷刑時，雖以其中最重罪名之法定
    刑，做為裁量之準據，惟於裁量其輕重時，仍應將輕罪合併
    評價在內（最高法院108年度台上字第4405、4408號判決意
    旨參照）。經查：
　⒈被告共同著手於3人以上共同詐欺取財未遂，本院考量其犯罪
    所生損害顯然較既遂犯輕微，爰依刑法第25條第2項後段規
    定，減輕其刑。
　⒉被告所犯參與犯罪組織罪，其於偵查及審判中均自白，應依
    組織犯罪防制條例第8條第1項後段規定，減輕其刑，惟因對
    於本案想像競合應論處之3人以上共同詐欺取財未遂罪，不
    生處斷刑之實質影響，爰作為量刑從輕審酌之因子。
　㈥爰以行為人之責任為基礎，審酌被告不思循正當途徑獲取所
    需，為牟取一己私利，參與本案詐欺集團共同詐欺取財，貪
    圖輕而易舉之不法利益，價值觀念偏差，並造成社會信任感
    危機，惟念及其加重詐欺取財僅止於未遂，參與之情節亦與
    本案詐欺集團核心成員有別，且被告行為時年僅18歲，犯後
    始終坦承犯行，兼衡其自陳：國中畢業之學歷、未婚亦無子
    女、曾從事板模工作、日薪約1200元、與母親同住之生活狀
    況（見本院卷第52頁），並考量其被宣告沒收供犯罪所用之
    物（詳後述）等一切情狀，量處如主文所示之刑（3人以上
    共同詐欺取財未遂罪非屬最重本刑為5年以下有期徒刑以下
    之刑之罪，無從諭知易科罰金之折算標準）。
三、沒收：
　㈠扣案之本案行動電話為被告所有，供其犯本案加重詐欺取財
    未遂罪所用之物等情，業據被告坦認不諱（見本院卷第44至
    45頁），本院考量此行動電話與被告上開犯行關係密切，爰
    依刑法第38條第2項前段規定宣告沒收。
　㈡有論者指出，共同正犯交付一筆現金給行為人，但僅指示該
    筆現金用以支付必要之準備、食宿費用，如有剩餘則未特別
    約定應如何歸屬，也未預定結算返還，行為人也尚未花用之
    情形，此筆現金因為難以特定何部分屬於供犯罪所用之物、
    何部分屬於因犯罪所得之報酬，在宣告沒收時，應認為該筆
    現金兼有兩者性質（參閱黃士軒，共同正犯為實行犯罪而取
    得財產之沒收－以運輸毒品罪為中心，國立高雄大學法學論
    叢，第14卷第1期，107年9月，第335至336頁）。查被告自
    陳：本案我有拿到3500元，是我的車費，我的交通費是2500
    元，剩下1000元等語（見本院卷第43頁），本院考量被告獲
    得之3500元，本是用於被告犯本案之必要交通費用，被告已
    支出2500元於交通費，此部分固屬於供犯罪所用之物，但無
    證據證明被告有脫免沒收之惡意，不應宣告追徵；至於所餘
    1000元之部分，應認兼有犯罪物及犯罪所得之性質，因原物
    已混合或花用完畢，本院依刑法第38條之1第1項前段、第3
    項規定，逕追徵其價額（逕行追徵之見解，可參閱臺灣高等
    法院暨所屬法院110年法律座談會刑事類提案第4號研討結果
    ）。
據上論斷，應依刑事訴訟法第273條之1第1項、第299條第1項前
段，判決如主文。
本案經檢察官程慧晶提起公訴，檢察官魏偕峯到庭執行職務。
中　　華　　民　　國　　111 　年　　8 　　月　　30　　日
                  刑事第六庭    法  官  潘韋丞

以上正本證明與原本無異。
如不服本判決應於收受判決後20日內向本院提出上訴書狀，並應
敘述具體理由；其未敘述上訴理由者，應於上訴期間屆滿後20日
內向本院補提理由書（均須按他造當事人之人數附繕本）。「切
勿逕送上級法院」。
                                書記官　郭美儀
中　　華　　民　　國　　111 　年　　9 　　月　　1 　　日
附錄本案論罪科刑法條全文：
組織犯罪防制條例第3條：
發起、主持、操縱或指揮犯罪組織者，處3年以上10年以下有期
徒刑，得併科新臺幣1億元以下罰金；參與者，處6月以上5年以
下有期徒刑，得併科新臺幣1000萬元以下罰金。但參與情節輕微
者，得減輕或免除其刑。
具公務員或經選舉產生之公職人員之身分，犯前項之罪者，加重
其刑至二分之一。
犯第1項之罪者，應於刑之執行前，令入勞動場所，強制工作，
其期間為3年。
前項之強制工作，準用刑法第90條第2項但書、第3項及第98條第
2項、第3項規定。
以言語、舉動、文字或其他方法，明示或暗示其為犯罪組織之成
員，或與犯罪組織或其成員有關聯，而要求他人為下列行為之一
者，處3年以下有期徒刑，得併科新臺幣3百萬元以下罰金：
一、出售財產、商業組織之出資或股份或放棄經營權。
二、配合辦理都市更新重建之處理程序。
三、購買商品或支付勞務報酬。
四、履行債務或接受債務協商之內容。
前項犯罪組織，不以現存者為必要。
以第5項之行為，使人行無義務之事或妨害其行使權利者，亦同
。
第5項、第7項之未遂犯罰之。

中華民國刑法第339條之4：
犯第339條詐欺罪而有下列情形之一者，處1年以上7年以下有期
徒刑，得併科100萬元以下罰金：
一、冒用政府機關或公務員名義犯之。
二、三人以上共同犯之。
三、以廣播電視、電子通訊、網際網路或其他媒體等傳播工具，
    對公眾散布而犯之。
前項之未遂犯罰之。